臺灣臺中地方法院刑事判決　　　　　　 100年度訴字第1431號
聲　請　人　臺灣臺中地方法院檢察署檢察官
被　　　告　黃土丁
上列被告因偽造文書案件，經檢察官聲請以簡易判決處刑（99年
度偵字第26176 號），本院認不應以簡易判決處刑（100 年度中
簡字第1075號），改依通常程序審理，被告於準備程序中為有罪
陳述，經本院合議庭裁定由受命法官依簡式審判程序獨任審理，
判決如下：
    主    文
黃土丁共同違反不得使大陸地區人民非法進入臺灣地區之規定，
處有期徒刑陸月，減為有期徒刑月，如易科罰金，以新臺幣玖
佰元折算壹日。
    犯罪事實
一、黃土丁與真實姓名年籍不詳之某成年女子，均明知大陸地區
    人民非經主管機關許可，不得進入臺灣地區，且亦明知黃土
    丁與大陸地區女子劉靜（涉嫌偽造文書之犯行，另由臺灣臺
    中地方法院檢察署檢察官簽分偵辦）並無結婚真意，竟為使
    大陸地區女子劉靜得以假結婚之方式取得探親名義非法進入
    臺灣地區，約定由黃土丁擔任劉靜之人頭丈夫，黃土丁可免
    費獲得至大陸旅遊之方式，而共同基於使大陸地區人民非法
    進入臺灣地區之犯意聯絡，及另與劉靜共同基於明知為不實
    之事項而使公務員登載於職務上所掌之公文書、行使使公務
    員登載不實文書之犯意聯絡，由該名真實姓名年籍不詳之成
    年女子出資且安排黃土丁於90年11月25日前往大陸地區，而
    與劉靜於同年12月27日在大陸地區四川省公證處虛偽辦理結
    婚登記，並於取得該公證處所核發之（2001）蜀公証內民字
    第17 091號結婚證明書後，黃土丁於91年1 月4 日返臺後，
    即於不詳時間持上開經公證之結婚證明書，向財團法人海峽
    交流基金會（下簡稱海基會）辦理驗證，並於91年2 月1 日
    取得海基會核發之（91）中核字第013974號證明。黃土丁再
    持前開結婚公證書及海基會所出具之證明書等資料，於91年
    2 月4 日前往臺中市北屯區戶政事務所申請結婚登記，使該
    戶政事務所承辦業務之不知情公務員將此結婚之不實事項，
    登載於職務上所掌管之公文書即戶籍電腦檔案中，並據以核
    發配偶欄為大陸地區人民之不實事項之國民身分證、戶籍謄
    本，足生損害於戶政機關對於戶籍登記管理之正確性；黃土
    丁復於91年2 月5 日，持上開之結婚證書、證明書等，至臺
    中市警察局（現已改制為臺中市政府警察局）第二分局文正
    派出所，填具「大陸地區人民進入臺灣地區保證書」，經有
    實質審查權限之承辨員警審查後，在對保或證明機關（構）
    簽註意見欄上，就黃土丁確有擔任保證人之資格對保核章。
    其後，黃土丁即將上開結婚公證書、證明書、戶籍謄本、保
    證書等資料，交付予該名真實姓名年籍不詳之成年女子，由
    該女子委由不知情之春風得意旅行社有限公司代辦人員袁秀
    美，代理黃土丁以配偶來臺探親為由，於91年2 月8 日填具
    「大陸地區人民進入臺灣地區旅行證申請書」，並提出上開
    結婚證明書、海基會證明書、戶籍謄本、保證書，向內政部
    警政署入出境管理局（96年1 月2 日改制為內政部入出國及
    移民署，以下仍依行為時之編制稱入出境管理局）申請劉靜
    入境來臺而行使之，經入出境管理局承辦人員為實質審查後
    ，未發覺有異，核發給大陸地區女子王靜「中華民國臺灣地
    區入境許可證」。黃土丁與該真實姓名年籍不詳之成年女子
    即以此形式上合法之公文書，掩飾實質非法之方式，使大陸
    地區人民王靜得以配偶探親名義，於91年8 月13日持上開許
    可證以為掩飾，自桃園中正國際機場非法進入臺灣地區，而
    違反不得使大陸地區人民非法進入臺灣地區之規定，並於91
    年11月2 日出境。黃土丁在有偵查權之機關尚未發覺其犯罪
    之前，於99年11月11日下午3 時50分許，主動前往臺灣臺中
    地方法院檢察署，向該署檢察事務官黃健在供述上開假結婚
    情事，而自首並接受裁判。
二、案經黃土丁向臺灣臺中地方院檢察署自首，而由臺灣臺中地
    方法院檢察署檢察官偵查後聲請簡易判決處刑。
    理    由
一、按除被告所犯為死刑、無期徒刑、最輕本刑為3 年以上有期
    徒刑之罪或高等法院管轄第一審案件者外，於法院行準備程
    序進行中，被告先就被訴事實為有罪之陳述時，審判長得告
    知被告簡式審判程序之旨，並聽取當事人、代理人、辯護人
    及輔佐人之意見後，裁定進行簡式審判程序；且受命法官行
    準備程序，與法院或審判長有同一之權限；又簡式審判程序
    之證據調查，不受刑事訴訟法第159 條第1 項、第161 條之
    2 、第161 條之3 、第163 條之1 及第164 條至第170 條規
    定之限制，刑事訴訟法第273 條之1 第1 項、第279 條第2
    項前段、第273 條之2 分別定有明文。被告黃土丁所為係犯
    死刑、無期徒刑、最輕本刑為3 年以上有期徒刑以外之罪，
    其於準備程序中就被訴事實為有罪之陳述，經受命法官告知
    簡式審判程序之旨，並聽取公訴人、被告之意見後，本院合
    議庭認為適宜由受命法官獨任進行簡式審判程序，依刑事訴
    訟法第273 條之1 第1 項規定，裁定由受命法官獨任進行審
    判程序，合先敘明。
二、上揭犯罪事實，業據被告黃土丁於偵查中及本院審理時坦承
    不諱，復有被告黃土丁之入出境資訊連結作業、被告與劉靜
    之結婚公證書、海基會證明書、結婚登記申請書、戶籍謄本
    、大陸地區人民進入臺灣地區旅行證申請書、大陸地區人民
    進入臺灣地區保證書、委託書、劉靜之入出國日期紀錄各1
    份附卷可稽，足認被告之任意行自白應與事實相符，堪予採
    信。本案事證明確，被告上揭犯行堪予認定。
三、查我國刑法業以中華民國94年2 月2 日總統華總一義字第09
    400014901 號令修正公布第1 ～3 、5 、10、11、15、16、
    1 9 、25～27、第四章章名、28～31、33～38、40～42、46
    、47、49、51、55、57～59、61～65、67、68、74～80、83
    ～90、91 -1 、93、96、98、99、157 、182 、220 、222
    、225 、229-1 、231 、231-1 、296-1 、297 、315-1 、
    315-2 、316 、341 、343 條條文；增訂第40-1、75-1條條
    文；刪除第56、81、94、97、267 、322 、327 、331 、34
    0 、345 、350 條條文；並自95年7 月1 日施行。被告行為
    後，其應適用之相關法律已有變更，茲就與本案適用有關之
    條文，比較說明如下：
  (一)法定刑中罰金刑部分：
    刑法第33條第5 款業經修正公布，修正後刑法第33條第5 款
    規定「罰金：新臺幣一千元以上，以百元計算之」，與修正
    前刑法第33條第5 款規定「罰金：（銀元）一元以上」不同
    。比較新舊法結果，以修正前即行為時法較有利於被告，故
    依刑法第2 條第1 項前段規定，本案被告所犯之罪，其法定
    刑罰金部分，自應適用行為時之法律即修正前刑法第33條第
    5 款規定決定其罰金部分之法定刑。
  (二)法定刑中罰金刑提高標準之新舊法適用：
    被告行為後，刑法施行法第1 條之1 於95年6 月14日經以華
    總一義字第09500085181 號令修正公布增訂。修正增訂之刑
    法施行法第1 條之1 規定「中華民國九十四年一月七日刑法
    修正施行後（按指九十五年七月一日），刑法分則編所定罰
    金之貨幣單位為新台幣。九十四年一月七日刑法修正時，刑
    法分則編未修正之條文定有罰金刑者，自九十四年一月七日
    刑法修正施行後，就其所定數額提高為三十倍。但七十二年
    六月二十六日到九十四年一月七日新增或修正之條文，就其
    所定數額提高為三倍」。而本件被告所犯刑法第216 條、第
    214 條之罪，其法定刑有罰金刑，且為刑法分則編未修正之
    條文而定有罰金刑者；於刑法施行法第1 條之1 修正增訂前
    ，其貨幣單位為銀元，罰金刑之提高標準應適用罰金罰鍰提
    高標準條例第一條之規定「依法律應處罰金、罰鍰者，就其
    原定數額得提高為二倍至十倍。」而再依現行法規所定貨幣
    單位折算新臺幣條例第二條規定「現行法規所定金額之貨幣
    單位為圓、銀元或元者，以新臺幣元之三倍折算之。」如換
    算為新台幣，則刑法第216 條、第214 條之罪法定刑罰金刑
    部分，與適用刑法施行法第1 條之1 規定提高30倍之結果相
    同。比較新舊法適用之結果，其關於法定刑為罰金部分之提
    高標準，新法並無較有利於被告之情形，依刑法第2 條第1
    項前段規定，本案關於刑法第216 條、第214 條之罪法定刑
    罰金提高標準部分，自應適用行為時之法律即罰金罰鍰提高
    標準條例第1 條及現行法規所定貨幣單位折算新臺幣條例第
    2 條之規定。
  (三)共同正犯部分：
    按94年2 月2 日修正公布、95年7 月1 日施行之刑法第28條
    ，將共同正犯之範圍，修正限縮於共同實行犯罪者，始成立
    共同正犯，排除陰謀犯、預備犯之共同正犯。又同法第47條
    第1項 關於累犯之修正，將所犯之後罪無論係故意或過失再
    犯，均得成立累犯；修正限縮為再犯之罪以故意犯為限，始
    成立累犯。以上之修正屬法律之變更，非僅為法理之明文化
    及純文字之修正。然就本案上訴人之犯罪，無論依修正前或
    修正後第28條、第47條之規定，均成立共同正犯及構成累犯
    ，即無有利或不利之情形，參之本院97年4 月22日97年度第
    二次刑事庭會議決議意旨，即無庸為新舊法之比較。另參之
    本院97年11月7 日97年度第21次刑事庭會議決議意旨，就無
    庸為新舊法比較之情形，縱其適用欠妥當，惟無論適用行為
    時法或裁判時法，因結果並無不同，對判決不生影響，上訴
    審毋庸撤銷改判（最高法院98年台上字第1316號判決意旨參
    照）。而本件被告無論依新舊法，均成立共同正犯，故關於
    共同正犯部分，即無比較適用問題。
  (四)牽連犯部分：
    刑法第55條後段關於牽連犯之規定業已刪除，是被告犯後法
    律已有變更，而本件被告於舊法時期所犯後述各罪，依新法
    應各別多次論斷之結果（即數罪併罰），其刑度顯較修正前
    應依刑法第55條後段之規定以從一重之處斷結果為重，經比
    較新舊法結果，應依刑法第2 條第1 項前段之規定，適用有
    利於被告之法律，即適用被告行為時之修正前刑法第55條牽
    連犯之規定從一重處斷。
  (五)自首部分：
    修正前刑法第62條規定：「對於未發覺之罪自首而受裁判者
    ，減輕其刑。但有特別規定者，依其規定。」修正後刑法第
    62條規定：「對於未發覺之罪自首而受裁判者，得減輕其刑
    。但有特別規定者，依其規定。」將必減改為得減，比較修
    正前後之規定，以修正前之規定有利於行為人。
  (六)易科罰金部分：
    關於刑法第41條易科罰金部分，依修正前後之規定，經提高
    標準並換算新臺幣之結果，以修正前之規定有利於行為人，
    自應依刑法第2 條第1 項前段適用被告行為時即修正前刑法
    第41條第1 項前段。
  (七)經綜合比較結果，應適用被告行為時即修正前刑法之規定。
四、另被告行為後，臺灣地區與大陸地區人民關係條例第79條規
    定，亦已於92年10月29日修正公布，於92年12月31日施行，
    是本案被告行為後法律有變更，依修正前臺灣地區與大陸地
    區人民關係條例第79條第1 項規定之使大陸地區人民非法進
    入臺灣地區罪，其法定刑為5 年以下有期徒刑、拘役或科或
    併科新臺幣50萬元以下罰金，較修正後之新法即同條例第79
    條第1 項規定之法定刑為1 年以上7 年以下有期徒刑，得併
    科新臺幣100 萬元以下罰金為輕，依刑法第2 條第1 項但書
    規定，自應適用最有利於行為人之舊法。又大陸地區人民非
    經主管機關許可，不得進入臺灣地區，臺灣地區與大陸地區
    人民關係條例第10條第1 項定有明文，且臺灣地區與大陸地
    區人民關係條例第79條第1 項處罰違反同條例第15條第1 款
    所定之使大陸地區人民非法進入臺灣地區罪，凡非經合法手
    續進入者皆包含之，故使大陸地區人民以「假結婚」真入境
    之脫法方式，進入臺灣地區，即該當本罪，自不以偷渡進入
    者為限（最高法院89年度臺上字第7620號及90年度臺上字第
    3180、4247、5424號、92年臺上字40號刑事判決意旨參照）
    。核被告黃土丁所為，係違反修正前臺灣地區與大陸地區人
    民關係條例第15條第1 項不得使大陸地區人民非法進入臺灣
    地區之規定，應依修正前同條例第79條第1 項規定處罰之使
    大陸地區人民非法進入臺灣地區罪、刑法第216 條、第214
    條之行使公務員登載不實文書罪。被告與真實姓名年籍不詳
    之該成年女子間，就上開使大陸地區人民非法進入臺灣地區
    犯行，及與該名真實姓名年籍不詳之成年女子、劉靜間，就
    上開行使公務員登載不實文書犯行間，各有犯意聯絡及行為
    分擔，均為共同正犯。又該名真實姓名年籍不詳之成年女子
    委由不知情之旅行社代辦人員袁秀美行使行使使公務員登載
    不實文書犯行，為間接正犯。再被告明知為不實之事項，而
    使公務員被告明知為不實之事項，而使公務員登載於職務上
    所掌之公文書之低度行為，為行使之高度行為所吸收，不另
    論罪。被告所犯上開使大陸地區人民非法進入臺灣地區與行
    使公務員登載不實公文書2 罪間，具有方法結果之牽連關係
    ，為牽連犯，應依修正前刑法第55條規定，從一重之使大陸
    地區人民非法進入臺灣地區罪處斷。再被告上開使大陸地區
    人民非法進入臺灣地區犯行部分，雖未據起訴，惟與前開經
    聲請簡易判決處刑並有罪之行使使公務員登載不實文書罪有
    牽連犯之裁判上一罪關係，本院自得併予審究，併此敘明。
    另被告在有偵查權之機關尚未發覺其犯罪之前，於99年11月
    11 日 下午3 時50分許，主動前往臺灣臺中地方法院檢察署
    ，向該署檢察事務官黃健在供述上開假結婚情事，而自首並
    接受裁判乙節，有被告之詢問筆錄在卷可憑，則被告對於未
    經發覺之犯罪自首而接受裁判，合於刑法第62條前段規定之
    自首要件，爰依修正前刑法第62條前段之規定，減輕其刑。
    爰審酌被告並無結婚之真意，為免費赴大陸地區旅遊，竟與
    大陸地區人民劉靜進行假結婚，並據以向戶政機關辦理結婚
    登記，且向境管機關以配偶探親之身分申請核准劉靜進入臺
    灣，侵害戶政及境管機關對於戶籍入出境管理之正確性，危
    害非輕，惟念其犯後自首犯行，尚知悔悟等一切情狀，量處
    如主文所示之刑，並諭知易科罰金之折算標準，以資懲儆。
    又被告行為後，中華民國九十六年罪犯減刑條例業於96年7
    月16 日 施行，查被告本案犯罪之時間，係在96年4 月24日
    以前，且所犯之罪，復合於減刑條件，應依同條例第2 條第
    1 項第3 款規定減刑如主文所示，並諭知易科罰金之折算標
    準，以資懲儆。
據上論斷，應依刑事訴訟法第452 條、第273 條之1 第1 項、第
299 條第1 項前段，修正前臺灣地區與大陸地區人民關係條例第
79條第1 項，刑法第11條前段、第2 條第1 項前段、第216 條、
第214 條、修正前刑法第28條、第55條、第62條前段、第41條第
1 項前段，刑法施行法第1 條之1 第1 項、第2 項前段、廢止前
罰金罰鍰提高標準條例第2 條，中華民國九十六年罪犯減刑條例
第2 條第1 項第3 款、第7 條、第9 條，判決如主文。
本案經檢察官吳昆璋到庭執行職務。
中    華    民    國   100    年    6     月    14    日
                  刑事第十七庭  法  官  劉惠娟
以上正本證明與原本無異。
如不服本判決，應於收受送達後10日內向本院提出上訴書狀（應
敘述具體理由並附繕本）。上訴書狀如未敘述理由，應於上訴期
間屆滿後20日內補提理由書於本院。
                                書記官  林世佳
中    華    民    國   100    年    6     月    14    日
附錄論罪科刑法條：
92年10月29日修正前臺灣地區與大陸地區人民關係條例第79條第
1 項：
違反第十五條第一款規定者，處五年以下有期徒刑、拘役或科或
併科新臺幣五十萬元以下罰金。
刑法第214條：
明知為不實之事項，而使公務員登載於職務上所掌之公文書，足
以生損害於公眾或他人者，處3年以下有期徒刑、拘役或5百元以
下罰金。
刑法第216條：
行使第210條至第215條之文書者，依偽造、變造文書或登載不實
事項或使登載不實事項之規定處斷。